臺灣臺中地方法院民事判決　96年度訴字第1448號
原　　　告　戊○○
　　　　　　庚○○
　　　　　　丁○○
　　　　　　甲○○
　　　　　　己○○
　　　　　　寅○○
　　　　　　辛○○
　　　　　　癸○○
　　　　　　壬○○
　　　　　　子○○
　　　　　　丑○○
共　　　同
訴訟代理人　吳紹衍　　律師
被　　　告　丙○○
　　　　　　乙○○○
上　一　人
訴訟代理人　黃呈利　　律師
上列當事人間請求給付買賣價金事件，本院於民國96年8月15 日
言詞辯論終結，判決如下：
    主      文
被告乙○○○應給付原告戊○○新台幣壹佰伍拾萬元，及自民國
九十六年四月十四日起至清償日止，按年息百分之五計算之利息
。
被告乙○○○應給付原告庚○○新台幣壹佰萬元，及自民國九十
六年四月十四日起至清償日止，按年息百分之五計算之利息。
被告乙○○○應給付原告丁○○新台幣壹佰萬元，及自民國九十
六年四月十四日起至清償日止，按年息百分之五計算之利息。
被告乙○○○應給付原告甲○○新台幣壹佰萬元，及自民國九十
六年四月十四日起至清償日止，按年息百分之五計算之利息。
被告乙○○○應給付原告己○○新台幣伍拾萬元，及自民國九十
六年四月十四日起至清償日止，按年息百分之五計算之利息。
被告乙○○○應給付原告寅○○、辛○○、癸○○、壬○○、子
○○、丑○○新台幣伍拾萬元，及自民國九十六年四月十四日起
至清償日止，按年息百分之五計算之利息。
原告其餘之訴駁回。
訴訟費用由被告乙○○○負擔。
    事實及理由
一、本件原告蕭金龍於訴訟繫屬後之民國（下同）96年5月26 日
    死亡，業經其繼承人寅○○、辛○○、癸○○、壬○○、子
    ○○、丑○○於96年6月20 日具狀聲明承受訴訟，有該民事
    聲明承受訴訟狀可憑，核無不合，應予准許，合先敘明。
二、本件原告起訴主張：緣原告戊○○、庚○○、丁○○、甲○○、己○○與訴外人蕭金龍（註：原告寅○○之夫，原告辛○○、癸○○、壬○○、子○○之父）及被告等人前於66年
    11月間，合夥出資購買坐落台中縣沙鹿鎮○○○段埔子小段
    976-36等地號多筆（註：計136 筆）之土地（註：地號如原
    證一附件一所示，分別登記於訴外人林青玄、劉勳、沈永麒
    及被告丙○○名下）（下稱系爭土地），上開系爭土地之合
    夥財產，計計分股份為12股，原告戊○○、庚○○、丁○○
    、甲○○、己○○與訴外人蕭金龍之股分合計佔其中之5.5
    股。嗣原告戊○○、庚○○、丁○○、甲○○、己○○、訴
    外人蕭金龍與被告2人（註：被告2人為夫妻），於95年4 月
    20日簽訂土地權利買賣契約書（即原證一，下稱系爭買賣契
    約），約定由被告2人以每股新台幣（下同）500萬元之價金
    買受原告如附件一（即支付命令聲請狀證物一）所示之系爭
    土地之實質所有權，買賣價金計為2,750萬元（分5期給付）
    ，由被告2人分5期給付予原告戊○○、庚○○、丁○○、甲○○、己○○、訴外人蕭金龍，各股買賣價金如附件二所示
    （即戊○○750萬元；庚○○、丁○○、甲○○各500萬元；
    己○○及蕭金龍各250萬元）每期金額以每股100萬元計算，
    第1期價金共計550萬元，並由被告乙○○○於該日交付由其
    為發票人、發票日為95年4月25日、票面金額為150萬之支票
    1紙、100萬元之支票3紙及50萬元之支票2紙予原告戊○○、
    庚○○、丁○○、甲○○、己○○、訴外人蕭金龍等人收執
    ，以支付第1期買賣價金之用。詎屆期後上開6紙支票（註：
    即原證二）經原告戊○○、庚○○、丁○○、甲○○、己○○、訴外人蕭金龍提示均未獲兌現，爰依買賣契約之法律關
    係，請求被告2人給付第1期之買賣價金。訴之聲明：(1)被告
    2人應共同給付原告戊○○150萬元，及自支付命令送達翌日
    起至清償日止，按年息5%計算之利息。(2)被告2 人應共同給
    付原告庚○○100 萬元，及自支付命令送達翌日起至清償日
    止，按年息5%計算之利息。(3)被告2 人應共同給付原告丁○○100 萬元，及自支付命令送達翌日起至清償日止，按年息
    5%計算之利息。(4)被告2人應共同給付原告甲○○100萬元，
    及自支付命令送達翌日起至清償日止，按年息5%計算之利息
    。(5)被告2 人應共同給付原告寅○○、辛○○、癸○○、壬○○、子○○、丑○○50萬元，及自支付命令送達翌日起至
    清償日止，按年息5%計算之利息。(6)被告2 人應共同給付原
    告己○○50萬元，及自支付命令送達翌日起至清償日止，按
    年息5%計算之利息。
三、被告丙○○以，伊並無授權其妻即被告乙○○○訂立系爭買
    賣契約書，系爭買賣契約書上伊之印文，並非伊所蓋，伊亦
    未在系爭買賣契約書上簽名，是伊既非系爭買賣契約當事人
    ，則原告對伊為本件之請求，即屬無據，自無理由等語，資
    為抗辯。答辯聲明：原告之訴駁回。
四、被告乙○○○對於與原告戊○○、庚○○、丁○○、甲○○
    、己○○、訴外人蕭金龍等人簽訂系爭買賣契約書乙事，並
    不爭執。然稱，(1)另兩造合夥財產除系爭買賣契約書附件一
    之系爭土地外，尚有數10筆土地及建物登記於原告等人名下
    ，另有部分登記於他合夥人即訴外人林青玄、劉勳、林富美
    、蔡榮山及沈永麒名下，凡此均為系爭買賣契約書第5 條所
    稱之「遺編部分」，是系爭買賣契約並非單純之合夥股分轉
    讓契約，而乃兼有不動產所有權買賣之性質。本件既有部分
    土地及建物登記於原告等人名下，則於原告等人就該部分土
    地及建物完成移轉登記予被告前，被告自得援引民法第 264
    條同時履行抗辯之規定，拒絕本件價款之給付。(2)又承前所
    述，系爭合夥財產既有部分登記於他合夥人即訴外人林青玄
    、劉勳、林富美、蔡榮山及沈永麒名下，而渠等均非系爭契
    約之當事人，並不受系爭買賣契約之拘束，原告自無法擔保
    被告得以完全取得系爭合夥財產或合夥股分，是原告得否履
    行其出賣人之義務，即非無疑。(3)再者，他合夥人即訴外人
    林青玄名下屬合夥之不動產，於系爭買賣契約訂立後，已遭
    鈞院94年度執三字第24573 號返還借款強制執行事件予以拍
    賣（即被證一），此顯已致合夥財產價值降低，原告等人之
    合夥股分價值亦隨之減少，如仍依系爭買賣契約約定之價款
    給付，對原告顯為不公，是依民法第227條之2第1 項情事變
    更原則之規定，聲請法院變更原給付效果等語，資為抗辯。
    答辯聲明：原告之訴駁回。
五、按實體法上之規範可區分為二大類，其一為基本規範或請求
    權規範，另一則為對立規範。凡能於當事人間發生一定之權
    利者，即為基本規範，亦即權利發生規範（或權利根據規範
    ）；而對立規範則包括權利障礙規範（或稱權利妨害規範
    ）（即指權利成立之初妨礙其權利之效果之規定，如民法第
    71條、第72條、第87條等）。權利消滅規範（即指實體法
    上使已發生權利歸於消滅之相關規定，如民法第309 條、第
    310條、第334條清償、免除等）。權利排除規範（或稱權
    利受制規範）（即指實體法上對於權利人之權利行使，得由
    相對人主張一時阻卻或永久阻卻權利行使之規定，如民法第
    264條、第144條等）。所謂基本規範可理解為實體法上之請
    求權基礎（如民法第767條、第184條、第179 條等），主張
    權利存在之人，應就權利發生之法律要件之該當事實為舉證
    。而於基本規範獲證明後，則主張對立規範存在之人，即負
    有舉證之責任。此即舉證責任之基本原則，學說稱之為特別
    要件分類說（或規範說），此亦為實務上之通說（最高法院
    44年台上字第75號民事判例、69年度台上字第380 號民事判
    決參照），民事訴訟法第277 條之規定，亦應本諸上開說明
    以為解釋。本此而論，本件原告既依系爭買賣契約對被告 2
    人為本件請求，其中就被告丙○○部分，既為其否認其為契
    約當事人，則原告對此即負有證明之責任。就此，原告並未
    能證明，被告乙○○○已獲被告丙○○授權簽訂系爭買賣契
    約之事實，且系爭買賣契約之簽訂，亦難認屬於日常家務（
    民法第1003條第1項），自亦不能謂被告2人為夫妻，即謂被
    告乙○○○有代理被告丙○○簽訂系爭買賣契約之權限。另
    參以，被告乙○○○於審理中亦稱：「（契約書）丙○○的
    印章是我（指被告乙○○○）蓋的。」、「丙○○沒有授權
    給我蓋章。」、「印章是放在家裡的。我拿去用，我沒有告
    訴他。」等語（見本院96年7月16 日審理筆錄）。益證，被
    告丙○○未授權被告乙○○○以伊之名義，簽訂系爭買賣契
    約，是被告丙○○即非系爭買賣契約之當事人已明。是原告
    本於系爭買賣契約對被告丙○○所為本件之請求，於法即屬
    無據，自無理由，無從准許，應予駁回。
六、次按，契約之解釋，首在於探求當事人共同主觀之意思，蓋
    約定之內容，具有法律規範效力之意義如何，在當事人間若
    無爭執，無論該內容，客觀上如何被了解，亦不管客觀上是
    否具有歧義性，仍以當事人共同主觀意思為準。即使有爭執
    ，當事人若能自主，或透過第三人的協助，就約定內容的規
    範意義，達成共識，亦應以此共同理解的意義為準。然契約
    有解釋之必要，而又能確認雙方主觀共同的意思，並不多見
    ，約定內容所具有的法律規範意義，當事人意見不一致，勿
    寧占多數之情事。此時即須要為契約客觀之解釋，我民法雖
    無類如德國民法第157 條之規定（強調契約之解釋，應依誠
    信原則，斟酌交易習慣），然實務及學說亦依民法第98條規
    定（意思表示之解釋）（按意思表示與契約仍有不同，兩者
    之解釋當即有差別）為解釋契約內容之形式解釋規則（註：
    與所謂實質解釋規則不同）。並綜合最高法院19年上字第58
    號、19年上字第453號、39年台上字第1053 號判例要旨及65
    年度台上字第2135號判決要旨以觀可知「解釋契約，應探求
    當事人立約時之真意，而於文義及理論上詳為推求當事人之
    真意為如何？又應斟酌訂立契約當時及過去之事實，其經濟
    目的及交易上之習慣，而本於經濟法則，基於誠實信用原則
    而為判斷。」換言之，契約既為屬有相對人之意思表示之一
    ，則其解釋方法，為平衡當事人的利益及合理分配危險，應
    以客觀上表示價值作為認定意思表示內容的準據（即規範的
    解釋，闡釋性解釋）。在此種解釋，一方面要求表意人於表
    示其意思時，應顧及相對人了解可能性；他方面相對人亦須
    盡必要注意去正確了解表意人之所欲，故在解釋上應特別斟
    酌相對人明知或可得而知的事實，並就磋商過程、交易目的
    及利益狀態，依交易慣例及誠實信用原則加以判斷。上開契
    約解釋（包括共同主觀意思之探求及客觀解釋），主要之目
    的在確定當事人約定的內容，特別是契約書面所載條款，其
    所具有的法律規範意義。觀諸，本件原告與被告乙○○○於
    95年4月20日所立之系爭買賣契約書，其中第1條（買賣標的
    ）已載明：「．．．，甲乙雙方合資購買．．．如附件一所
    示之土地，現分別登記於林青玄、劉勳、丙○○、沈永麒名
    下，出資股數及比例如附件二所示，今乙方（即指原告戊○○、庚○○、丁○○、甲○○、己○○與訴外人蕭金龍）同
    意　將土地實質所有權全數出賣予甲方（即指被告2 人）。
    」、其中第2 條（買賣金額）載明：「甲方同意支付每股新
    台幣五百萬元之買賣價金予乙方，如附件二所示。」等語。
    附件二亦係記載「出資股數」。又被告乙○○○亦曾對本件
    原告戊○○、庚○○、丁○○、甲○○、己○○及訴外人蕭
    金龍提起確認合夥關係不存在之訴訟，亦遭敗訴駁回確定，
    並認被告乙○○○與上開原告及蕭金龍就確有合夥關係存在
    ，此有原告提出卷附之最高法院93年度台上字第656 號、台
    灣高等法院台中分院88年度上字第629號及本院88 年度訴字
    第258 號民事判決書可稽。故而，本件系爭買賣契約之標的
    （即買賣契約內容）係上開原告與蕭金龍將其與被告乙○○○之合夥股份，出售予被告乙○○○甚明，而非系爭土地所
    有權（應有部分）之買賣。準此，原告即無履行登記及交付
    之義務（民法第758條、第348條）。被告乙○○○抗辯稱，
    原告未能履行上開義務，而有契約無效（民法第246 條）及
    原告於未履行前開義務前，存有同時履行抗辯（民法第 264
    條）之情事，自無可採。原告本於系爭買賣契約，對被告乙○○○為本件之請求，自屬有據，應予駁回。
七、再按，民法第227之2所規定之情事變更原則（民事訴訟法第
    397條第1項參照），其立法目的在於就當事人間事先未能預
    見之而為分配之危險，為平衡雙方當事人之利益而為規定。
    是以，若係當事人於訂約時已預見，而非純屬客觀之事實，
    或因可歸責於當事人之事由所引起者，均無該條項情事變更
    原則之適用。本件被告乙○○○既為合夥人，則就合夥財產
    之狀況，應即有所了解，且於訂立系爭買賣契約時，即以預
    見，自難以登記予訴外人林青玄名下之土地，嗣後遭債權人
    執行，即謂存有情事變更原則之適用，是本件被告乙○○○
    此部分之抗辯，亦無理由，併予敘明。
八、綜上，被告乙○○○負有系爭買賣契約買受人之義務，系爭
    買賣契約之出賣人其中蕭金龍業於96年5月26 日死亡，原告
    寅○○、辛○○、癸○○、壬○○、子○○、丑○○既為其
    繼承人，自應由其6 人繼承取得系爭買賣契約屬於蕭金龍之
    買受人權利（民法第1147條、第1148條參照）。是原告本於
    系爭買賣契約第3 條約定，請求被告乙○○○如數分別給付
    原告第1期買賣價金（民法第367條參照），及自支付命令送
    達之翌日（即96年4月14日）起至清償日止，按年息5% 計算
    之法定遲延利息，洵屬適法，自有理由，爰為判決如主文第
    1項所示。
九、據上論結，本件原告之訴為一部有理由，一部無理由，依民
    事訴訟法第79條，判決如主文。
中　　華　　民　　國　　96　　年　 　8　 　月　　30　　日
                  民事第三庭    法  官  陳添喜
正本係照原本作成。
如對本判決上訴，須於判決送達後20日內向本院提出上訴狀。
中　　華　　民　　國　　96　　年　 　8　 　月　　30　　日
                                書記官  鄭晉發
